臺灣高等法院臺南分院刑事判決　　　　 96年度上訴字第191號
上　訴　人　臺灣嘉義地方法院檢察署檢察官
被　　　告　甲○○
　　　　　　乙○○
共　　　同
扶助辯護人　黃逸柔　律師
上列上訴人因被告偽造有價證券案件，不服臺灣嘉義地方法院95
年度訴字第593號中華民國95年12月20日第一審判決（起訴案號
：臺灣嘉義地方法院檢察署95年度偵字第2639號），提起上訴，
本院判決如下：
    主  文
原判決撤銷。
甲○○意圖供行使之用，而偽造有價證券，處有期徒刑壹年拾月
，緩刑肆年。偽造如附表編號二所示本票何來主為發票人部份沒
收。並應向丙○○支付新台幣（下同）玖萬元，支付方式如下：
自九十六年五月十日起至九十七年五月十日止（除於九十七年五
月十日支付陸仟元外），於每月十日支付柒仟元。至清償完畢止
，如有一期未履行，視為全部到期。
乙○○意圖供行使之用，而偽造有價證券，處有期徒刑壹年捌月
，緩刑肆年。偽造如附表編號一所示本票沒收。並應向丙○○支
付五萬元，支付方式如下：自九十七年五月十日起至九十七年十
二月十日止（除於九十七年五月十日支付壹仟元外），於每月十
日支付柒仟元。至清償完畢止，如有一期未履行，視為全部到期
。
    事  實
一、甲○○與乙○○為夫妻，因經營火鍋店需款孔急，竟分別基
    於意圖供行使之用，而偽造本票有價證券之犯意，在未徵得
    甲○○之父何來主（於民國九十五年一月二十七日死亡）授
    權或同意，先由乙○○於九十三年八月六日至嘉義市○○路
    六九二號「元利當舖」，向當舖員工于易村借款五萬元，並
    當場在附表編號一所示之本票書立金額、地址、發票人身分
    證號碼及日期，並在發票人欄偽造何來主簽名一枚、指紋一
    枚及在金額欄處按捺指紋一枚，而偽造完成表彰係由何來主
    簽發並負擔該紙本票所示五萬元票據債務意旨之有價證券本
    票一紙，並隨即持交于易村而行使該紙偽造之本票。而後於
    同年八月十日，甲○○亦至上揭當舖，向于易村借款九萬元
    ，並在附表編號二所示之本票書立金額、住址、發票人身分
    證字號、日期，並在發票人欄位偽造何來主之簽名及指紋各
    一枚，金額及住址欄處各按捺指紋一枚後，另在發票人欄何
    來主簽名下方書立「甲○○代」，而偽造完成表彰係由何來
    主簽發，甲○○代理，負擔該紙本票所示九萬元票據債務意
    旨之有價證券本票一紙，並持交于易村而行使。嗣因于易村
    將上開對甲○○、乙○○之債權讓予另名當舖員工丙○○，
    屆期未獲清償，經丙○○向不知情之何來主求償時，始悉上
    情。
二、案經丙○○訴由臺灣嘉義地方法院檢察署檢察官偵查起訴。
    理  由
壹、程序方面：
　　按現行刑事訴訟法為保障被告之反對詰問權，排除具有虛偽
    危險性之傳聞證據，以求實體真實之發見，於該法第一百五
    十九條第一項明定被告以外之人於審判外之言詞或書面陳述
    ，除法律有規定者外，不得作為證據。又被告以外之人於審
    判外之陳述，雖不符同法第一百五十九條之一至一百五十九
    條之四，而經當事人於審判程序同意作為證據，法院審酌該
    言詞陳述或書面陳述作成時之情況，認為適當者，亦得為證
    據。刑事訴訟法第一百五十九條之五第一項定有明文。本件
    證人丙○○、于易村於偵查中檢察事務官詢問及相關書證，
    檢察官、被告及辯護人並無爭執，且於本院準備程序中亦明
    確表示同意有證據能力（見本院卷第四十三頁），應認已同
    意作為證據，且經本院審酌後，認無不適當之情形，應認均
    有證據能力，合先敘明。
貳、實體方面：
一、上揭犯罪事實，業據被告甲○○、乙○○於偵查、原審及本
    院準備程序暨審理時坦承不諱，核與證人丙○○、于易村證
    述相符，復有款項借用證、乙○○動用借款明細、乙○○於
    偵查中當庭書寫「何來主」之筆跡、何來主之和解書、何來
    主於確認本票債權不存在之訴之起訴狀、追加起訴狀、補充
    起訴理由狀、臺灣嘉義地方法院九十四年度嘉簡字第六四○
    號民事判決等件附卷可稽（見交查卷第十五、三十四、四十
    一至四十五、七十一、九十五至九十七頁；偵卷第八至十頁
    ），並有偽造之本票二紙影本存卷為憑（見交查卷第八頁）
    。至被告二人抗辯所借到之金額與票面不符云云。然按刑法
    所謂偽造有價證券，屬侵害社會法益之罪，乃指無權制作有
    價證券之人，假冒他人名義，或逾越有制作權人之授權範圍
    ，而制作外觀上具有價證券形式之虛偽證券之行為而言，亦
    係為保障票據無因性之流通本質。本案有關偽造何來主名義
    簽發本票一節，被告均已坦承在案，至於其簽發票據之原因
    關係如何？究竟實際所借到金額為何或丙○○、于易村等人
    有無涉及其他不法情事，並非本案起訴範圍，與本案無涉。
    綜上，被告二人之自白與事實相符，可堪採信，本件事證已
    臻明確，被告二人之犯行，足以認定。
二、按「行使偽造有價證券，以取得票面價值之對價，固不另論
    詐欺罪，但如以偽造之有價證券供作擔保或作為新債清償而
    借款，則其借款之行為，為行使有價證券以外之另一行為，
    其間有方法結果關係，應論以詐欺罪之牽連犯。上訴人偽造
    本票後持以行使，其行使行為，吸收於偽造行為中，只論以
    偽造有價證券罪，惟依原判決之認定其行使偽造有價證券係
    供作擔保，向吳○原借款，使其交付財物，其借款之行為，
    為行使有價證券以外之另一行為，應成立詐欺取財罪。原審
    依牽連犯關係，從一重論處上訴人以意圖供行使之用，而偽
    造有價證券，自無判決不適用法則或法則適用不當之情形。
    」（八十三年度台上字第一七四四號判決酌參）。又本件係
    甲○○先於九十三年七月五日向「元利當舖」于易村借款十
    一萬五千元，並交付由何來主簽發金額二十一萬元之本票一
    紙及何來主提供所有之土地設定抵押擔保，亦有上開本票及
    土地抵押權設定相關資料附卷為證（見交查卷第八、八十二
    至八十七頁），嗣後被告二人分別再為借款，即分持附表所
    示偽造何來主名義簽發之本票向于易村交付以行使。渠等行
    使偽造有價證券，並非以取得票面價值之對價，渠等借款之
    行為，為行使有價證券以外之另一行為，應成立詐欺取財罪
    。
三、新舊法比較說明
(一)刑法第二條第一項部分
    被告行為後，刑法於九十四年一月七日修正，同年二月二日
    公布，業於九十五年七月一日施行。按行為後法律有變更者
    ，適用行為時之法律。但行為後之法律有利於行為人者，適
    用最有利於行為人之法律，修正後之刑法第二條第一項定有
    明文。該條之規定係規範行為後法律變更所生新舊法律比較
    適用之準據法，雖亦經修正，但因屬適用法律之準據法，本
    身尚無比較新舊法之問題，應一律適用裁判時之修正後刑法
    第二條之規定，決定適用之刑罰法律（最高法院九十五年五
    月二十三日刑事庭第八次會議決議可資參照）。
(二)關於罰金刑及貨幣單位由銀元修正為新臺幣之法律適用
    被告行為後，刑法第三十三條第五款關於「罰金：一元以上
    」之規定，修正為「罰金：新臺幣一千元以上，以百元計算
    之」，刑法法定本刑中列有罰金刑者，其法定最低度罰金刑
    因之提高，涉及科刑規範變更，自有新舊法比較必要，比較
    結果，以舊法有利於行為人，應適用舊法第三十三條第五款
    規定，定其罰金部分之法定刑。又九十五年七月一日修正公
    布施行之刑法施行法第一條之一亦有增訂。經查，刑法第二
    百零一條第一項自七十二年六月二十六日（即罰金罰鍰提高
    標準條例修正公布日）迄今未修正，其罰金之法定刑為「三
    千元」（貨幣單位為「銀元」），再依罰金罰鍰提高標準條
    例第一條前段規定罰金刑提高十倍、現行法規所定貨幣單位
    折算新臺幣條例規定折算為「新臺幣九萬元」；又於刑法施
    行法第一條之一施行日（即九十五年七月一日）後，刑法分
    則所定罰金之貨幣單位改為「新臺幣」，就其所定數額提高
    三十倍，亦為「新臺幣九萬元」，是刑法施行法第一條之一
    施行後，罰金刑貨幣單位雖有「新臺幣」之更易，惟適用結
    果之罰金額度則無二致，就罰金法定刑提高之「刑罰權規範
    內容」並無利或不利之變更，自不生新舊法之比較問題，應
    適用刑法施行法第一條之一規定。
(三)刑法第五十九條及緩刑部分：
    被告行為後，刑法第五十九條雖經修正，然此為法院就刑之
    裁量及酌減審認標準見解予以明文化，究其實質內容並無變
    更；另犯罪在新法施行前，新法施行後，緩刑之宣告，應適
    用新法第七十四條之規定，為前述最高法院會議決議所揭示
    ，皆無新法或舊法較有利之問題，亦無新舊法比較之必要，
    附此敘明。
(四)綜上法律修正前、後之比較，揆諸前揭說明及修正後刑法第
    二條第一項之「從舊從輕」原則，本件以適用修正前之相關
    刑罰法律，對被告較為有利。
四、論罪科刑部分
(一)按本票可以流通市面，為有價證券，最高法院著有三十一年
    上字第四○九號判例可資參照。核被告二人所為，均係犯刑
    法第二百零一條第一項之偽造有價證券罪，其等分別在如附
    表所示之本票上分別偽造「何來主」之署押各一枚，係偽造
    本票之部分行為吸收於偽造行為之內。又偽造有價證券復持
    以行使，行使之輕度行為應為偽造之高度行為所吸收，不另
    論罪。又彼等交付偽造本票借款之行為係供擔保用，不另構
    成詐欺罪之牽連犯。
(二)又本件被告乙○○迭次供稱：單獨借一次五萬元，事前甲○○不知情，係借後才告知甲○○等語，甲○○亦供述：乙○○係簽發五萬元本票後才告知，至於伊簽發之九萬元本票亦
    係事後才告知乙○○，渠等偽造本票並未互為商量，係各自
    為之等語（見偵卷第十八頁、原審卷第六十七、六十八頁、
    本院卷第八十七頁），應認彼等就偽造本票主觀上無意思聯
    絡，客觀上亦無行為分擔，難認係共同正犯。
(三)末查票據係文義證券，在票據簽名者，依票上所載文義負責
    ，票據法第十條第一項規定﹕「無代理權而以代理人名義簽
    名於票據者，應自負票據上之責任」，即本此意旨而規範，
    本件附表編號二之本票，被告甲○○既在偽造之何來主簽名
    下方書立「甲○○代」，而未經何來主授權，業據其坦承在
    案，其係無權代理甚明，揆諸上揭說明，基於票據文義性，
    應自負票據之發票人責任無訛，即此部分之票據，應為有效
    ，附此敘明。
(四)原審以被告二人罪證明確，依法論罪科刑，固非無見。惟按
    ：１、本件被告二人係各自偽造本票，並無犯意聯絡及行為
    分擔，難認係共同正犯，原審論以共同正犯，容有未妥。２
    既認被告二人非共同正犯，則就彼等所各自偽造一張本票之
    行為，自無連續犯之情形，原審論以連續犯亦有未當。公訴
    人循告訴人之請求，認原審未依修正後之刑法第七十四條第
    二項第三款規定斟酌命被告賠償被害人即予被告二人緩刑宣
    告，認有未洽，而提起上訴等情，尚非無理由。原審既有上
    開可議之處，自應由本院予以撤銷改判。茲審酌被告二人係
    因經營火鍋生意需款周轉，未經何來主同意簽發本票，造成
    何來主應訴之困擾，惟何來主於生前已表示原諒被告二人，
    並有與甲○○、乙○○間之和解書一份附卷可參，且被告二
    人偽造上開有價證券之目的係作為擔保借款之用，金額各為
    五萬元及九萬元，危害社會金融秩序之情節尚非嚴重，又被
    告家中尚有母親、智障弟弟及三位小孩賴其扶養，本院綜合
    上情，認被告二人之犯罪情狀在客觀上顯然足以引起一般同
    情，顯可憫恕，縱論處被告刑法第二百零一條第一項所定之
    最低刑度有期徒刑三年，猶嫌過重，確有法重情輕之失衡情
    狀，爰依刑法第五十九條規定，酌量減輕其刑。爰審酌被告
    二人別無其他犯罪紀錄，有卷附臺灣高等法院被告前案紀錄
    表二紙可參，其高中肄業及國小畢業之智識程度、本案犯罪
    動機、目的單純，手段平和，犯後均坦認罪行及取得何來主
    之諒解等一切情狀，各量處如主文所示之刑。另被告二人前
    均未曾因故意犯罪受有期徒刑以上刑之宣告，有上開前案紀
    錄表可佐，本案係因一時為債所迫，思慮未臻周詳，觸犯刑
    責，事後亦坦承犯行，復已得何來主之原諒，被告二人經此
    偵審程序及刑之宣告，當知所警惕而無再犯之虞。又為考量
    告訴人之損失，期被告二人能遵守約定按期給付，茲斟酌被
    告二人之經濟能力，故依現行刑法第七十四條第一項第一款
    、第二項第三款之規定，認被告所受之徒刑以暫不執行為適
    當，併諭知緩刑四年，並命被告分別賠償告訴人。（１）甲○○應支付告訴人丙○○九萬元，支付方式如下：自九十六
    年五月十日起至九十七年五月十日止（除於九十七年五月十
    日支付六千元外），於每月十日支付七千元。（２）乙○○
    應支付丙○○五萬元，自九十七年五月十日起至九十七年十
    二月十日止（除於九十七年五月十日支付壹仟元外），於每
    月十日支付柒仟元。均至清償完畢止，如有一期未履行，視
    為全部到期。此部分依同法第四項規定得為民事強制執行名
    義，又依同法第七十五條之一第一項第四款規定，受緩刑之
    宣告而違反上開本院所定負擔情節重大，足認緩刑難收其預
    期效果，而有執行刑罰之必要者，得撤銷其宣告，併為說明
    之。
(五)沒收部分
    按偽造之有價證券，不論屬於犯人與否，沒收之，刑法第二
    百零五條定有明文，又沒收為從刑之一種，與主刑有從屬關
    係，應依主刑部分適用之法律而從屬適用，無獨立比較之問
    題。至於票據之偽造或票據上簽名之偽造，不影響於真正簽
    名之效力，此觀票據法第十五條規定自明。本件附表編號二
    被告甲○○代理何來主簽發之本票，因屬無權代理，被告應
    自負票據責任，即其簽名應為真正，是其為發票人部分則仍
    屬有效之票據，僅何來主為發票人部分係屬偽造，即不在依
    法應沒收之列（最高法院八十四年台上字第一五五○號判例
    意旨可資參照），是本案偽造之附表編號一本票一紙及編號
    二何來主為發票人部分，雖未扣案，然不能證明業已滅失，
    應依上揭規定，宣告沒收。
據上論斷，應依刑事訴訟法第三百六十九條第一項前段、第三百
六十四條、第二百九十九條第一項前段，刑法第二條第一項前段
、第二百零一條第一項、第五十九條、第七十四條第一項第一款
第二項第三款、第二百零五條，刑法施行法第一條之一第一項、
第二項前段，判決如主文。
本案經檢察官劉欽銘到庭執行職務。
中　　華　　民　　國　　96　　年　　3 　　月　　30　　日
                  刑事第一庭    審判長法  官  黃崑宗
                                      法  官  蔡長林
                                      法　官　夏金郎
以上正本證明與原本無異。
如不服本判決，應於收受本判決後十日內向本院提出上訴書狀。
其未敘述上訴理由者並得於提起上訴後十日內向本院補提理由書
狀（均須按他造當事人之人數附繕本）「切勿逕送上級法院」。
　　　　　　　　　　　　　　　　　　　書記官  劉岳文
中　　華　　民　　國　　96　　年　　3 　　月　　30　　日
附錄法條：
刑法第201條（有價證券之偽造變造與行使罪）
意圖供行使之用，而偽造、變造公債票、公司股票或其他有價證
券者，處3年以上10年以下有期徒刑，得併科3,000元以下罰金。
行使偽、變造之公債票、公司股票或其他有價證券，或意圖供行
使之用，而收集或交付於人者，處1年以上7年以下有期徒刑，得
併科3,000元以下罰金。
附表：應沒收編號一本票一紙及編號二本票何來主為發票人部分
┌──┬────┬──────┬──────┬───────┐
│編號│票據號碼│發票人      │ 金額及發票 │應沒收部分    │
│    │        │            │ 日期       │              │
├──┼────┼──────┼──────┼───────┤
│ 一 │TH442352│何來主      │  5萬元     │該紙本票      │
│    │        │            │93年8月6日  │              │
├──┼────┼──────┼──────┼───────┤
│ 二 │TH442351│何來主      │  9萬元     │何來主為發票人│
│    │        │（甲○○代）│93年8月10日 │部分          │
└──┴────┴──────┴──────┴───────┘
